臺灣高等法院刑事判決
109年度上易字第2388號
上  訴  人  臺灣臺北地方檢察署檢察官
被      告  謝騰賦



上列上訴人因被告違反毒品危害防制條例案件，不服臺灣臺北地
方法院109年度審易字第2265號，中華民國109年9月30日第一審
判決（起訴案號：臺灣臺北地方檢察署109年度毒偵字第1833號
），提起上訴，本院判決如下：
    主  文
上訴駁回。    
   理  由
一、公訴意旨略以：被告謝騰賦基於施用第二級毒品之犯意，於
    民國109年5月25日上午9時許，在臺北市○○區○○○路00號○○公
    園內，以玻璃球燒烤吸食煙霧方式施用第二級毒品甲基安非
    他命1次。嗣於同年月27日晚間10時40許，在臺北市○○區市○
    ○道0段00號前因形跡可疑為警盤查，經其同意搜索後扣得第
    二級毒品甲基安非他命1包(毛重1.6560公克、驗餘淨重1.65
    58公克)，因認被告涉犯毒品危害防制條例第10條第2項之施
    用第二級毒品罪嫌。
二、原判決意旨略以：被告本案施用第二級毒品之時間為「109
    年5月25日上午9時」，依被告之臺灣高等法院被告前案紀錄
    表，可知其前因施用毒品案件，經送觀察、勒戒，因強制戒
    治一月後，於92年5月22日釋放出所，被告施用第二級毒品
    往前回溯三年內，未有接受觀察、勒戒及強制戒治之處遇，
    檢察官即應依毒品危害防制條例修正後之規定處理聲請觀察
    、勒戒，而不應予以起訴或聲請簡易判決處刑，若予起訴或
    聲請簡易判決處刑，即屬起訴之程序違背規定，應諭知不受
    理判決等語。
三、檢察官上訴意旨略以：
  ㈠按毒品危害防制條例對於施用第一、二級毒品者，認其係具有
    「病患性犯人」之特質，採行觀察、勒戒或強制戒治以戒除其
    身癮之措施。犯同條例第10條之罪者，依同條例第20條、第23
    條第2項之規定，將其刑事處遇程序，區分為「初犯」及「5
    年內再犯」、「5年後再犯」。依其立法理由之說明：「初犯」始
    須經觀察、勒戒；經觀察、勒戒或強制戒治執行完畢釋放後，
    「5年內再犯」者，因其再犯率甚高，原實施之觀察、勒戒或強
    制戒治既已無法收其實效，應依法追訴。至於經觀察、勒戒
    或強制戒治執行完畢釋放後，「5年後再犯」者，前所實施之
    觀察、勒戒或強制戒治已足以遮斷其施用毒品之毒癮，為期
    自新及協助其斷除毒癮，仍適用「初犯」規定，先經觀察、
    勒戒或強制戒治之程序。於此，僅限於「初犯」及「5年後再
    犯」二種情形，始應先經觀察、勒戒或強制戒治程序。復按毒
    品危害防制條例第24條規定，本法第20條第1項及第23條第2
    項之程序，於檢察官先依刑事訴訟法第253條之1第1項、第2
    53 條之2之規定，為附命完成戒癮治療之緩起訴處分時，或
    於少年法院（地方法院少年法庭）認以依少年事件處理法程序處
    理時，不適用之。即對「初犯」及「5年後再犯」毒癮治療方式
    ，採行「觀察、勒戒」與「緩起訴之戒癮治療」並行之雙軌模式
    。而同條例第24條第2項並明定「前項緩起訴處分，經撤銷者
    ，檢察官應依法追訴」，此所謂「依法追訴」，則應與同條
    例第23條第2項規定之「依法追訴」同其趣旨，始符立法目的
    。故有關施用毒品案件，經檢察官為附命完成戒癮治療之緩
    起訴處分時，既不適用毒品危害防制條例第20條第1項裁定命
    被告觀察、勒戒之規定，則嗣後該緩起訴處分經撤銷時，除
    該緩起訴係因違法或不當經再議程序，由上級檢察機關撤銷
    外，則應依偵查之結果，如足認有犯罪嫌疑者，應提起公訴
    或聲請簡易判決處刑，無再適用上開規定聲請法院裁定送觀
    察、勒戒之餘地，最高法院100年度台非字第51號判決、100年3
    月15日100年度第1次刑事庭會議決議意旨可資參照。
　㈡再按被告行為後，毒品危害防制條例第20條第3項、第23條第2
    項於109年1月15日修正公布，且新增第35條之1過渡規定，並
    均於109年7月15日施行（以下合稱新法）。依新法規定，觀察
    、勒戒或強制戒治執行完畢釋放後，「3年後再犯」施用毒品罪
    者，應適用觀察、勒戒及強制戒治之規定，「3年內再犯」施
    用毒品罪者，則應依法追訴；新法施行前犯施用毒品罪之審
    判中案件，於新法施行後，法院應依新法規定處理，倘係「3年
    後再犯」之案件，法院應依職權為觀察、勒戒或強制戒治之
    裁定。而新法所謂「3年後再犯」或「3年內再犯」，是否僅限
    於二犯施用毒品罪者或兼含三犯以上之情形，修正說明確實
    並未明確予以說明，惟毒品危害防制條例係法務部之主管法規
    ，依法務部檢察司就該條例之修法解釋稱該條例新修正第20條
    第3項，其修法意旨僅係將為觀察、勒戒或強制戒治執行完畢
    後釋放後，得再聲請觀察、勒戒或強制戒治之期間，由「5年
    後」改為「3年後」，其修法之立法理由並載明：「…如觀察、勒
    戒或強制戒治執行完畢釋放後，3年後始再有施用第一級、第
    二級毒品之行為者，足見其有戒除毒癮之可能，宜再採以觀察
    、勒戒方式戒除其身癮及以強制戒治方式戒除其心癮之措施…
    」已明確敘明該條適用之對象，限於3年後「始再」有施用第
    一、二級毒品行為者，從而過去實務見解認為如第三次犯雖距
    第一次犯之觀察、勒戒或強制戒治執行完畢釋放後3年，然因釋
    放後3年內已有二犯，非「3年後始再有施用」(非釋放後第一
    次犯，不符「始再」有施用第一、二級毒品行為之定義)，即
    無再行觀察、勒戒或強制戒治之適用，即應提起公訴(或聲請
    簡易判決處刑)或給予緩起訴處分，核與修法後之立法理由相符
    ，亦即修正後觀察，勒戒或強制戒治適用時機，應係於「初
    犯」及「3年後第2次犯」，或「距前犯判決執行完畢釋放後超
    過3年」之第3犯（含以上）者，始有其適用。
　㈢從而，倘被告於5年內已再犯，經依法追訴處罰，縱其第3次（
    或第3次以上）再度施用毒品之時間，在初犯或前次再犯經觀
    察、勒戒或強制戒治執行完畢釋放5年以後，已不合於「5年後再
    犯」之規定，且因已於「5年內犯」，顯見其再犯率甚高，原實
    施觀察、勒戒或強制戒治，已無法收其實效，即應依該條例第
    10條處罰，此為109年7月15日新修施行之毒品危害防制條例修
    正前之實務上就3犯以上之施用毒品者是否再送觀察、勒戒及
    強制戒治之見解。修正後該條例第20條第3項、第23條第2項係
    將觀察、勒戒或強制戒治執行完畢釋放後，「5年內再犯」同法
    第10條之罪者，毋須再先送觀察、勒戒，應即依法追訴或裁
    定交付審理規定，修正為「3年內再犯」，其他要件則相同。若
    有被告於經觀察、勒戒或強制戒治程序執行完畢釋放後，於3年
    內已再犯，並經依法追訴處罰，則依相同之法理及邏輯，其第
    3次（或第3次以上）再度犯該條例第10條之施用毒品罪，縱其
    第3次（或第3次以上）再度施用毒品之時間，在初犯或前次
    再犯經觀察、勒戒或強制戒治執行完畢釋放3年以後，已不合於
    「3年後再犯」之規定，即應依該條例第10條處罰。
  ㈣被告於民國92年間，因施用毒品案件，經裁定送觀察、勒戒
    後，認無繼續施用毒品傾向，而於92年5月22日釋放出所。
    其後，被告曾因毒品危害防制案件，經臺灣臺北地方法院以
    96年度簡字第000085號判處有期徒刑5月確定，並於96年3月
    27日易科罰金執行完畢。有被告全國刑案資料查註表在卷可
    佐。從而，被告於舊法時期已於完成觀察勒戒後之5年內再犯
    第2次施用毒品案件，則被告於本件施用毒品之時間為109年5
    月25日某時許，距被告上次觀察勒戒時點，雖已逾3年，然揆
    諸前揭說明，本案被告施用毒品之行為即應依法訴追。原審判
    決逕為不受理判決，適用法律容有違誤，爰請求撤銷原判決，
    更為適法判決等語。
四、經查：
  ㈠本次修正之毒品危害防制條例第20條第3項及第23條第2項，
    雖僅將原條文之再犯期間由「5年」改為「3年」，惟鑑於將
    施用毒品者監禁於監獄內，僅能短期間防止其接觸毒品，因
    慣用毒品產生之「心癮」根本無法根除，並慮及毒品危害防
    制條例施行多年累積之戒毒經驗及實效，暨逐步擴充之醫療
    、戒癮機構、專業人力、社區支援系統等資源，尤以本次毒
    品危害防制條例第24條修正，擴大檢察官對施用毒品者附條
    件緩起訴處分之範圍，使其能視個案具體情形給予適當多元
    社區處遇。本次修正後對於施用毒品者之思維，自應與時俱
    進，擺脫以往側重於「犯人」身分之處罰，著重其為「病患
    」之特質，並以「治療」疾病為出發點，重新評價前揭所謂
    「3年後再犯」之意義。又毒品戒除不易，須經長期且持續
    之治療，施用毒品者既被視為「病患性犯人」，最佳處遇方
    式即為治療。對於施用毒品者之治療方式，有機構外之處遇
    （如自行赴醫院戒癮、附命完成戒癮治療緩起訴處分等），
    或機構內之觀察、勒戒或強制戒治；至對施用毒品者科以刑
    罰，無非在運用刑罰之一般預防功能以嚇阻毒品之施用。監
    獄為執行場所而非戒癮專責機構，針對施用毒品者及其再犯
    之特性，法務部於106年12月5日頒訂之「科學實證之毒品犯
    處遇模式計畫」，目的即是積極引進地區醫療體系之協助，
    提供毒癮戒治，落實社區追蹤輔導及治療之銜接，俾修復創
    傷、預防再犯。惟刑罰因涉及人身自由之基本權，故於施用
    毒品初犯時皆以傳統之機構外或機構內處遇方式治療，如再
    施用毒品時，始科以刑事責任。而當刑罰處遇仍不能有效幫
    助施用毒品者改善惡習時，即表示無法以此方式發揮治療效
    果，若繼續施以刑罰只具懲罰功能，不僅無法戒除毒癮，更
    漸趨與社區隔離，有礙其復歸社會。基於憲法應保障人民之
    生存權，及根據每個國民生存照顧需要提供基本給付之理念
    ，為協助施用毒品者戒除毒癮復歸社會，對於經監獄監禁處
    遇後仍再犯之施用毒品者，更應恢復以機構內、外之治療協
    助其戒除毒癮。此即本次修正毒品危害防制條例第20條第3
    項關於施用毒品者所謂「3年後再犯」究何所指之立法真諦
    。除檢察官優先適用第24條命附條件緩起訴處分處遇（不論
    幾犯，亦無年限）外，對於施用毒品初犯者，即應適用第20
    條第1項、第2項為機構內之觀察、勒戒或強制戒治；若於上
    開機構內處遇執行完畢釋放後，於「3年內再犯」者，依第2
    3條第2項規定，應依法追訴；倘於「3年後再犯」自應再回
    歸到傳統醫療體系機構內重為觀察、勒戒或強制戒治之治療
    。是對於戒除毒癮不易者，唯有以機構內、外處遇及刑事制
    裁等方式交替運用，以期能控制或改善其至完全戒除毒癮。
    綜上，對於毒品危害防制條例第20條第3項及第23條第2項所
    謂「3年後（內）再犯」，應跳脫以往窠臼，以「3年」為期
    ，建立「定期治療」之模式。其規定中所謂「3年後再犯」
    ，只要本次再犯（不論修正施行前、後）距最近1次觀察、
    勒戒或強制戒治執行完畢釋放，已逾3年者，即該當之，不
    因其間有無犯第10條之罪經起訴、判刑或執行而受影響（最
    高法院刑事大法庭109年度台上大字第3826號裁定意旨參照
    ）。
　㈡本件被告前因施用毒品案件，經臺灣士林地方法院以91年度
    毒聲字第47號裁定送觀察、勒戒後，因無繼續施用毒品傾向
    並經臺灣士林地方檢察署91年度毒偵字第22號號為不起訴處
    分確定等情，有本院被告前案紀錄表在卷可稽。檢察官認本
    案被告施用第二級毒品甲基安非他命之時間為109年5月25日
    上午9時許，距上開最近1次觀察、勒戒執行完畢，已逾3年
    ，縱被告於其間曾因犯施用毒品案件，經起訴、判刑或執行
    ，依前揭說明，仍應依修正後之毒品危害防制條例第20條第
    3項、現行第24條等規定，由檢察官基於一次性之整體規劃
    而重啟處遇程序，具體審酌個案情節，裁量聲請法院裁定觀
    察、勒戒或為附命完成戒癮治療之緩起訴處分，抑或為其他
    適法處理，而非逕予起訴或聲請簡易判決處刑。詎檢察官就
    本案聲請簡易判決處刑，自有起訴之程序違背規定之情事，
    原審法院依刑事訴訟法第303條第1款、第307條規定諭知公
    訴不受理之判決，且不經言詞辯論為之，於法核無不合。檢
    察官上訴主張新修正施行之毒品危害防制條例應與過往實務
    對施用毒品送觀察、勒戒之見解為同一法理之解釋，因認本
    件檢察官起訴適法，進而指摘原判決諭知公訴不受理，認事
    用法未洽，其上訴為無理由，應予駁回，並不經言詞辯論為
    之。
據上論斷，應依刑事訴訟法第368條、第372條，判決如主文。
中　　華　　民　　國　　109 　年　　12　　月　　24  　日
                  刑事第十二庭  審判長法　官  陳如玲  
　　　　　　　　　                    法　官  郭惠玲
　　　　　　　　　                    法　官  廖建瑜
以上正本證明與原本無異。
不得上訴。
                                      書記官  邵佩均
中　　華　　民　　國　　109 　年　　12　　月　　25　　日